【裁判字號】    97,簡,219
【裁判日期】    970825
【裁判案由】    營業稅
【裁判全文】
臺北高等行政法院判決
                                     97年度簡字第00219號
原      告  甲○○
被      告  財政部臺灣省北區國稅局
代  表  人  陳文宗（局長）住同上
訴訟代理人  丙○○
            乙○○
上列當事人間因營業稅事件，原告不服財政部中華民國97年3 月
3 日台財訴字第09600551670 號訴願決定（案號：第00000000號
），提起行政訴訟。本院判決如下：
    主  文
原告之訴駁回。
訴訟費用由原告負擔。
    事  實
一、程序部分：
    本件訴訟標的之價額在新臺幣（下同）20萬元以下，依行政
    訴訟法第229 條第2 項、第1 項第3 款規定及司法院民國（
    下同）92年9 月17日院台廳行一字第23681 號令，應適用簡
    易程序，本院並依同法第233 條第1 項規定，不經言詞辯論
    ，逕行裁判。
二、事實概要：
    原告為銓成紙業股份有限公司（下稱銓成公司）之監察人，
    該公司滯欠86年度營業稅罰鍰及87年度營業稅合計4,062,49
    6 元，逾繳納期間屆滿30日，仍未繳納稅款，經被告所屬中
    和稽徵所移送法務部行政執行署板橋行政執行處強制執行，
    並經法務部行政執行署板橋行政執行處以95年10月20日板執
    信93年營稅執特字第00002099號命令，通知原告應於命令送
    達翌日起10日內據實報告監察人職掌之相關業務、公司之財
    產狀況或為其他必要之陳述，原告於95年12月22日請求分期
    繳納323,997 元，並出具擔保書擔保分期繳納義務之履行。
    原告96年10月31日向被告申請返還其已繳納稅款120,000 元
    ，經被告所屬中和稽徵所以96年11月7 日北區國稅中和四字
    第0961031799號函（下稱系爭函）復略以：原告係銓成公司
    股東，應就所認股份，對公司負其責任，且系爭86及87年度
    營業稅及罰鍰經向法務部行政執行署聲明異議業經駁回等語
    ，未予同意返還。原告不服，提起訴願遭駁回後，遂提起本
    件行政訴訟。
三、兩造聲明：
  (一)原告聲明：
    1.訴願決定及系爭函（原告以此為原處分）均撤銷。
    2.被告應返還原告120,000 元及自起訴狀送達翌日起算之法
      定利息。
    3.訴訟費用由被告負擔。
  (二)被告聲明：
    1.駁回原告之訴。
    2.訴訟費用由原告負擔。
四、兩造之爭點：
  (一)原告主張：
   1.銓成公司積欠87年度營業稅，被告竟令非納稅義務人之原
     告繳納上開稅款120,000 元，經原告發現，向被告請求返
     還遭拒，而提起本件訴訟。
   2.無法律上之原因而受利益，致他人受損害，應返還其利益
     ，民法第179 條定有明文，原告與被告間既無稅法上之納
     稅義務，且無其他法律上之原因而被告受利，致原告受損
     害，自應由被告返還其利益。況被告自始未舉證說明何以
     須由非納稅義務人繳納他人稅款之法律依據與理由？
   3.納稅義務人對於因適用法令錯誤之稅款，得自繳納之日起
     …申請退還，原告雖登記銓成公司之監察人，然按財政部
     59年5 月18日台財稅字第23793 號函釋意旨，公司之稅款
     ，非為監察人執行職務之範圍，是尚難適用公司法第226
     條由監察人負賠償之責。是被告以原告為上開銓成公司之
     監察人身分對之課以稅款，顯有適用法令錯誤之違法，自
     應退還原告。又財政部稅制委員會針對稅捐稽徵法第39條
     （強制執行之移送）之釋示函令已明確函釋原告不符合稅
     捐稽徵法納稅義務人與強制執行之條件，然被告自始即違
     法濫權，逕欲引用不適當之法規欺瞞原告。首先於95年10
     月20日以不符要件之行政執行法與強制執行法命令非義務
     人之原告到案說明，此違法一；嗣後原告察覺有異提出聲
     明異議，被告竟以違法欺瞞原告在先所取得之擔保書繼續
     欺瞞原告須繼續按期繳納，此違法二。原告於96年11月15
     日提出訴願並對被告於96年12月20日提出之訴願答辯書，
     提出補充理由列舉被告之荒唐錯誤與明顯違法之處。被告
     97年7 月9 日於開庭時辯稱原告為銓成公司之連帶納稅義
     務人，依法要求原告納稅。然被告在庭訊時竟然無法提出
     依那一法條要求納稅，足證被告自始即以原告為連帶納稅
     義務人為理由，違法引用錯誤之法規，否定上級機關財政
     部之函釋，欺瞞原告，令原告信以為真繳納稅款。
  (二)被告主張：
    1.按稅捐稽徵法第39條規定：「納稅義務人應納稅捐，於繳
      納期間屆滿30日後仍未繳納者，由稅捐稽徵機關移送法院
      強制執行。」同法第49條規定：「滯納金、利息、滯報金
      、怠報金、短估金及罰鍰等，除本法另有規定者外，準用
      本法有關稅捐之規定。」次按公司法第2 條第1 項第4 款
      規定：「股份有限公司：指2 人以上之股東或政府、法人
      股東1 人所組織，全部資本分為股份；股東就其所認股份
      ，對公司負其責任之公司。」同法第8 條規定：「公司法
      所稱公司負責人…在有限公司、股份有限公司為董事。公
      司之經理人或清算人，股份有限公司之發起人、監察人、
      檢查人、重整人或重整監督人，在執行職務範圍內，亦為
      公司負責人。」
    2.銓成公司滯欠86年度營業稅罰鍰及87年度營業稅合計4,06
      2,496 元，逾滯納期限未繳納，經移送法務部行政執行署
      板橋行政執行處強制執行，原告為銓成公司之監察人即為
      前揭規定所稱之負責人，法務部行政執行署板橋行政執行
      處以95年10月20日板執信93年營稅執特字第00002099號命
      令，通知原告應於命令送達翌日起10日內據實報告監察人
      職掌之相關業務、公司之財產狀況或為其他必要之陳述，
      原告於95年12月22日請求分期繳納323,997 元，並出具擔
      保書擔保分期繳納義務之履行。嗣原告於96年10月31日申
      請退還已繳納稅款120,000 元，經被告所屬中和稽徵所以
      原處分，以原告係銓成紙業股份有限公司股東，應就所認
      股份，對公司負其責任。且系爭86及87年度營業稅及罰鍰
      經向法務部行政執行署聲明異議業經駁回。
    3.銓成公司滯欠86年度營業稅罰鍰及87年度營業稅合計4,06
      2,496 元，系爭稅額繳款書業經被告合法送達，惟該公司
      逾繳納期限仍未繳納亦未提起行政救濟，核定稅捐已告確
      定，被告所屬中和稽徵所遂依規定移送強制執行。原告主
      張公司之繳稅，並非監察人執行職務之範圍，請求返還已
      繳之稅款；惟原告為銓成公司之股東，並於95年12月22日
      出具擔保書承諾依其持股比例對公司所積欠稅款323,997
      元負繳納義務，原稅捐核課處分並無違誤；再者，銓成公
      司所繳交之款項，係依被告核定繳納通知文書所為之繳納
      ，在原稅捐核課原因尚未消失下，被告自無從退還已繳之
      稅款，是被告所屬中和稽徵所否准退還已繳納之稅款120,
      000 元，揆諸首揭規定，並無不合。
    理  由
壹、關於原告訴之聲明第二項「被告應返還原告120,000 元及自
    起訴狀送達翌日起算之法定利息。」部分：
一、本件兩造不爭以下之事實，並有如下之證據在卷可稽，堪認
    為真實：
  (一)銓成公司滯欠86年度營業稅罰鍰及87年度營業稅合計4,062,
    496 元，逾繳納期間屆滿30日，仍未繳納稅款，經被告移送
    法務部行政執行署板橋行政執行處強制執行，有徵銷明細檔
    附本院卷第50-51 頁、被告所屬中和稽徵所移送執行函及被
    告移送書、法務部行政執行署板橋行政執行處93年度營專字
    第2098及2099號之營業稅執行事件等資料附原處分卷第57-6
    7 頁。
  (二)原告為銓成公司之股東暨監察人，有銓成公司股東同意書及
    公司變更登記事項卡之董事、監察人名單附原處分卷第25-2
    6 頁。
  (三)法務部行政執行署板橋行政執行處以95年10月20日板執信93
    年營稅執特字第00002099號命令，通知原告應於命令送達翌
    日起10日內據實報告監察人職掌之相關業務、公司之財產狀
    況或為其他必要之陳述，原告於95年12月22日請求分期繳納
    323,997 元，並出具擔保書擔保分期繳納義務之履行，有上
    開執行命令（第54頁）、擔保書（第49頁）附本院卷。
  (四)原告自95年12月22日起至96年6 月22日止，分期繳納予被告
    所屬中和稽徵所帳戶，共計繳納120,000 元，有已繳納稅款
    紀錄（第46頁）及郵局匯票（第47-52 頁）附原處分卷。
二、原告主張：原告為銓成公司之監察人，並非銓成公司負責人
    ，因法務部行政執行署板橋行政執行處93年度營專字第2098
    及2099號之營業稅執行事件，其非納稅義務人卻已繳納稅款
    120,000 元，請求依公法上不當得利請求被告返還120,000
    元及法定利息云云。經查：
  (一)按稅捐稽徵法第39條規定：「納稅義務人應納稅捐，於繳納
    期間屆滿30日後仍未繳納者，由稅捐稽徵機關移送法院強制
    執行。」稅捐稽徵法第49條規定：「滯納金、利息、滯報金
    、怠報金、短估金及罰鍰等，除本法另有規定者外，準用本
    法有關稅捐之規定。」公司法第2 條第1 項第4 款規定：「
    公司分為左列四種：…四、股份有限公司：指2 人以上之股
    東或政府、法人股東1 人所組織，全部資本分為股份；股東
    就其所認股份，對公司負其責任之公司。」第8 條規定：「
    （第1 項）本法所稱公司負責人：在無限公司、兩合公司為
    執行業務或代表公司之股東；在有限公司、股份有限公司為
    董事。（第2 項）公司之經理人或清算人，股份有限公司之
    發起人、監察人、檢查人、重整人或重整監督人，在執行職
    務範圍內，亦為公司負責人。」
  (二)法務部行政執行署板橋行政執行處93年度營專字第2098及20
    99號之營業稅執行事件，執行銓成公司滯欠86年度營業稅罰
    鍰及87年度營業稅合計4,062,496 元。因銓成公司之廖義成
    已於94年5 月12日死亡；銓成公司之董事楊宜民於94年10月
    18日至法務部行政執行署板橋行政執行處表示願就出資比例
    百分之二十負擔欠稅等語，於94年11月14日請求在81萬範圍
    內分期繳納，並出具擔保書擔保分期繳納義務之履行。其後
    法務部行政執行署板橋行政執行處以監察人在執行職務範圍
    內，亦為公司負責人（公司法第8 條第2 項），認其就公法
    上金錢義務行政執行案件，有向法務部行政執行署板橋行政
    執行處報告銓成公司財產狀況之義務，以95年10月20日板執
    信93年營稅執特字第00002099號命令，通知原告應於命令送
    達翌日起10日內據實報告監察人職掌之相關業務、公司之財
    產狀況或為其他必要之陳述，而原告於95年12月18日至法務
    部行政執行署板橋行政執行處時並未就上開命令指定事項為
    報告，而於95年12月22日請求分期繳納323,997 元，並出具
    擔保書擔保分期繳納義務之履行，亦有法務部行政執行署96
    年度署聲議字第368 號至第369 號聲明異議決定書附原處分
    卷第27頁以下可稽。
  (三)依據公司變更登記資料（本院卷第31、32頁）所載，銓成公
    司實收資本總額25,000,000元，原告為銓成公司之股東暨監
    察人，持有股份為200,000 股。依公司法第8 條第2 項規定
    ，監察人在執行職務範圍內，亦為公司負責人，且依同法第
    2 條第1 項第4 款規定股東就其所認股份，對公司負其責任
    ，是原告於95年12月22日向法務部行政執行署板橋行政執行
    處請求分期繳納323,997 元，並出具擔保書擔保分期繳納義
    務之履行，於法並無不合。原告身為銓成公司之股東暨監察
    人，就銓成公司滯欠86年度營業稅罰鍰及87年度營業稅之公
    法上金錢債務，分期繳納共計120,000 元予被告所屬中和稽
    徵所，並非無公法上之原因，被告所屬中和稽徵所自無所謂
    公法上不當得利之可言。原告上開主張，要非可採。
  (四)從而，原告請求依公法上不當得利請求被告返還120,000 元
    及法定利息，為無理由，應予駁回。
貳、關於原告訴之聲明第一項「訴願決定及系爭函（原告以此為
    原處分）均撤銷。」部分：
  (一)按行政訴訟法第4 條第1 項規定，所謂行政處分，係指行政
    機關就公法上具體事件所為之決定或其他公權力措施而對外
    直接發生法律效果之單方行政行為，行政程序法第92條第1
    項及訴願法第3 條第1 項定有明文。對於非行政處分提起行
    政訴訟法第4 條第1 項撤銷訴訟，為不備起訴要件，應依行
    政訴訟法第107 條第1 項第10款後段裁定駁回之。
  (二)原告本件主張其為納稅義務人，被告應依公法上不當得利返
    還120,000 元及法定利息，而實體法上並無規定人民對行政
    機關請求公法上不當得利返還，應由行政機關核定其請求權
    ，自得直接提起一般給付之訴。從而，原告於起訴前請求被
    告返還120,000 元及法定利息（申請書參見原處分卷第44頁
    ），經被告以系爭函（原處分卷第41頁）為拒絕，僅係拒絕
    原告請求之事實通知，尚非行政處分。原告以系爭函訴請撤
    銷，揆之首揭說明，其訴自非合法，原應以裁定駁回，茲為
    訴訟經濟起見，併予本件判決中為駁回之諭知。
參、據上論結，本件原告之訴一部無理由、一部不合法，依行政
    訴訟法第233 條第1 項、第98條第1 項前段，判決如主文。
中    華    民    國    97    年     8     月    25   日
                    臺北高等行政法院第四庭
                                    法  官  胡  方  新
上為正本係照原本作成。
本件以訴訟事件所涉及之法律見解具有原則性者為限，始得於本
判決送達後20日內向本院提出上訴狀並表明上訴理由，如已於本
判決宣示後送達前提起上訴者，應於判決送達後20日內補具上訴
理由（均按他造人數附繕本），且經最高行政法院許可後方得上
訴。
中    華    民    國    97    年      8    月    25   日
                                    書記官  黃  玉  鈴


司法院資訊處製作；財團法人民間司法改革基金會備份。
